【裁判字號】    98,裁,382
【裁判日期】    980219
【裁判案由】    時效取得地上權
【裁判全文】
最  高  行  政  法  院  裁  定
                                       98年度裁字第382號
上  訴  人  甲○○
            乙○○
            丙○○
            丁○○
上四人共同
訴訟代理人  劉嘉堯  律師
被 上訴 人  臺中市中山地政事務所
代  表  人  戊○○
上列當事人間時效取得地上權事件，上訴人對於中華民國97年10
月9日臺中高等行政法院97年度訴字第233號判決，提起上訴，本
院裁定如下：
    主  文
上訴駁回。
上訴審訴訟費用由上訴人負擔。
    理  由
一、按對於高等行政法院判決之上訴，非以其違背法令為理由，
    不得為之，行政訴訟法第242條定有明文。依同法第243條第
    1項規定，判決不適用法規或適用不當者，為違背法令；而
    判決有同條第2項所列各款情形之一者，為當然違背法令。
    是當事人對於高等行政法院判決上訴，如依行政訴訟法第24
    3條第1項規定，以高等行政法院判決有不適用法規或適用不
    當為理由時，其上訴狀或理由書應有具體之指摘，並揭示該
    法規之條項或其內容；若係成文法以外之法則，應揭示該法
    則之旨趣；倘為司法院解釋或本院之判例，則應揭示該判解
    之字號或其內容。如以行政訴訟法第243條第2項所列各款情
    形為理由時，其上訴狀或理由書，應揭示合於該條項各款之
    事實。上訴狀或理由書如未依此項方法表明，或其所表明者
    與上開法條規定不合時，即難認為已對高等行政法院判決之
    違背法令有具體之指摘，其上訴自難認為合法。
二、本件上訴人向被上訴人主張取得時效而申請對特定土地為地
    上權登記，被上訴人依土地登記規則第118條之規定處理，
    認為上訴人已通過形式外觀審查，依前條第2項規定為公告
    。公告期間該土地之所有權人依前條第3項規定為異議，全
    案進入土地法第59條第2項之調處程序，調處結果被上訴人
    仍認上訴人取得時效之主張有據，而為（將）准予登記之諭
    知，該土地之所有權人對調處結果，亦依同條第2項明定之
    法定程序，於接到調處通知後之15日內向司法機關訴請處理
    。而被上訴人乃駁回上訴人之請求。為此上訴人提起行政爭
    訟，原審法院則認被上訴人處理程序合法，駁回上訴人本件
    課予義務之訴。
三、上訴人提出之上訴理由則謂：
  (一)本案被上訴人調處時既作成，上訴人「取得時效」主張有據
    之調處結論，上訴人對此調處結論已生信賴，事後再予駁回
    ，有違禁反言原則。又土地所有權人之起訴僅屬其片面主張
    ，上訴人仍應依職權予以審查，不得駁回其請求。
  (二)依學者及司法實務見解，因取得時效而取得地上權，即屬有
    權占有。原判決謂其無權占有，不得對抗原土地所有權人，
    顯然有誤。
  (三)原判決誤引內政部89年9月21日台內中地字第9816841號函釋
    ，該函是在闡明，調處結果對上訴人不利時之處理方式，而
    不是對上訴人有利之處理方式。
  (四)本案被上訴人在調查事實過程中，違反行政程序法第39條、
    第43條、第102條之規定。
  (五)原判決就上訴人主張有利於己之攻擊防禦方法，未說明不可
    採之理由。
四、經查上訴人前開各項上訴理由，本諸以下之理由，無非係就
    原審取捨證據、認定事實之職權行使，為空泛而不具實質內
    容之指摘，並就原審已為法律論斷，泛言未論斷，或論斷矛
    盾，未具體表明原判決有何合於「不適用法規」、「適用法
    規不當」，或有「行政訴訟法第243條第2項所列各款情形」
    ，難認對該判決之如何違背法令已有具體之指摘。依首開規
    定及說明，應認其上訴為不合法。茲逐項說明如下：
  (一)按因取得時效而完成之地上權登記，其登記屬性到底是「創
    設新權利」之形成性登記，抑或是「確認已存在權利」之確
    認性登記，理論上可以二說併立，但民事司法實務（與絕大
    多數之民事法學說）明顯採取「形成登記」之觀點。在此觀
    點下，沒有完成地上權登記即無法取得地上權，至於符合取
    得時效構成要件，但未完成登記以前，是否為有權占有，僅
    在民事法上有意義，核與本件行政爭訟之勝負判斷無涉。
  (二)而被上訴人駁回上訴人本件申請之過程，完全遵守土地登記
    規則第118條及土地法第59條第2項規定之程序，並無違法之
    處。另外被上訴人駁回上訴人本件申請，也不影響上訴人依
    民事法之法律關係，主張其地上權登記請求權。
  (三)本案被上訴人之調處及後續處理方式，既然遵照法定程序為
    之，而原本在法制規劃上，被上訴人之調處結論只被設計為
    暫時性的結果，容許原土地所有權人表示異議而使其失效，
    因此當然不會有「信賴保護原則」之適用，更無所謂違反「
    禁反言原則」可言。
  (四)事實上本案被上訴人駁回上訴人之申請，其規範依據是土地
    法第59條第2項之規定，內政部89年9月21日台內中地字第98
    16841號函釋只是重申該法條之規範意旨而已。
  (五)本案之駁回既然是出自土地所有權人之民事起訴行為，根本
    不涉及事實調查，當然也不會有違反行政程序法第39條、第
    43條、第102條規定之情事，更不生原判決未審究上訴人實
    體權利主張之問題。
五、據上論結，本件上訴為不合法。依行政訴訟法第249條第1項
    前段、第104條、民事訴訟法第95條、第78條、第85條第1項
    前段，裁定如主文。
中    華    民    國    98    年    2     月    19    日
                    最高行政法院第一庭
                        審判長法官  帥  嘉  寶
                              法官  黃  本  仁
                              法官  吳  東  都
                              法官  黃  秋  鴻
                              法官  胡  方  新
以  上  正  本  證  明  與  原  本  無  異
中    華    民    國    98    年    2     月    23    日
                              書記官  莊  俊  亨


司法院資訊處製作；財團法人民間司法改革基金會備份。
